【裁判字號】    88,自,950
【裁判日期】    890329
【裁判案由】    侵占等
【裁判全文】
臺灣臺北地方法院刑事判決                          八十八年度自字第九五號
    自  訴  人  甲○○○股份有限公司
    代  表  人  丙○○
    代  理  人  劉立恩律師
                蔡馥如律師
                林于斟律師
                范慈容律師
    被      告  乙○○
右列被告因侵占等案件，經自訴人提起自訴，本院判決如左：
    主  文
乙○○無罪。
    理  由
一、自訴意旨略以：
（一）被告乙○○原為自訴人甲○○○股份有限公司直銷部四位副總經理之一，竟趁
      自訴人資金短缺之急迫需要，於民國（下同）八十七年八月廿日貸與自訴人新
      台幣（新台幣）一百五十萬元，約定於同年九月三日償還，以與原本顯不相當
      之重利（年利率百分之七十二）計算利息，並為擔保系爭債務，被告又要求自
      訴人簽發本金加計利息之本票乙紙（八十七年八月廿日簽發，同年九月三日到
      期，票面金額一百五十四萬五千元，票號TH043632）。同年八月三十一日，自
      訴人迫於資金短缺，再向被告借貸三十六萬元，約定於九月九日還，被告竟復
      索取與原本顯不相當之重利四萬元，換算為週年利率高達百分之四百五十，就
      此借貸關係，自訴人並應被告要求簽發本金及加計利息之本票乙紙（八十七年
      八月卅一日簽發，同年九月九日到期，票面金額四十萬元，票號TH043637）。
      其後，於同年九月二十一日，自訴人再次急於週轉資金，向被告借貸一百萬元
      ，約定於十月五日償還，被告復索以週年利率百分之三十之重利，自訴人並同
      時交付本金及加計利息之本票乙紙（八十七年九月二十一日簽發，同年十月五
      日到期，票面金額一百零一萬五千元，票號TH43646）。
（二）自訴人雖曾向被告借款，但經自訴人於八十七年九月至十一月間，經全力調度
      周轉，三筆借款已全數還清，自訴人於所有借款均已陸續償還完畢，並屢次向
      被告催討請其返還本票，惟被告皆告已「票子放在台中忘了帶來」等語拖延扺
      賴，拒不歸還。被告持有系爭三張本票，依票據法之規定原有返還與自訴人之
      義務但未返還，詎料被告竟易持有之意思為所有，於八十八年三月五日向本院
      聲請發支付命令，因認被告涉有重利及侵占罪嫌云云。
二、按犯罪事實應依證據認定之，無證據不得推定其犯罪事實。又不能證明被告犯罪
    者，應諭知無罪之判決，刑事訴訟法第一百五十四條、第三百零一條第一項分別
    定有明文。又事實之認定，應憑證據，如未能發現相當證據，或證據不足以證明
    ，自不能以推測或擬制之方法，為裁判基礎（最高法院四十年臺上字第八六號判
    例參照）。
三、訊據被告堅決否認有何重利及侵占犯行，辯稱：伊任職自訴人公司直銷部四位副
    總經理之一，負責台中地區之業務及人員之管理，因八十七年間公司財務出現狀
    況，伊常先幫公司代墊台中地區員工薪資及獎金，自訴人連同伊出借之款項一併
    返還，是以，超出本金數額之金錢，係屬代墊之款項，並非利息。又自訴人另有
    積欠伊款項未為清償，故以自訴人交付之支票向法院聲請支付命令等語。
四、經查：
    （一）本件自訴人所以認為被告涉有重利罪嫌，無非係以其公司製作之收支傳票
          及自訴人簽發予被告之支票數額遠多於被告貸予自訴人之款項為據，然於
          本院審理中，被告與自訴人於庭外對帳後，自訴人表明多於貸款金額之部
          分，應係償還被告代自訴人公司先墊之員工薪資及獎金，因辦理借貸契約
          為財務部門，收支記帳為會計部門，會計部門不明瞭多於本金以外之款項
          為何名目，遂逕編列為利息而生此誤會，有自訴代理人劉立恩律師於本院
          八十九年三月十七日審理時陳稱：「庭呈訴狀，陳述如訴狀所載。重利部
          分，因本身跟被告借錢時沒有立借款契約，而金額部分，我們在會計部分
          直接以利息支出，訂約部分是財務部門（負責），而記帳部分是會計部門
          ，所以管理部門不同，因而有誤，又獎金、薪資部分，因沒單據。」「多
          餘的錢不完全是利息，內容包含被告代公司支付部分員工薪資及獎金，會
          計部門因沒收到被告之員工薪資單，對帳後發覺是在薪資憑證之誤差，自
          證四至自證九號中會計憑證因不清楚而記載本金以外之錢均為利息，實際
          上是代發之款項，會計部門因一直未收到被告代繳之憑證或員工收到薪資
          之憑證，所以才提起本件自訴。對帳後才發現有誤會。」（見當日審理筆
          錄記載）屬實，足證被告應無收受與原本顯不相當重利之情事，被告所辯
          ，應堪採信。
    （二）又按侵占罪之成立，以擅自處分自己持有他人所有物，或變易持有之意為
          所有之意，而逕為所有人之行為，為其構成要件，最高法院十九年上字第
          一○五二號著有判例可參。查本件自訴人向被告借貸金錢時所交付如自訴
          意旨所述之支票三紙予被告收執，不論自訴人本意係在用以清償或擔保，
          被告皆已取得該三紙支票之所有權無誤，縱使自訴人嗣後已經清償所有債
          務，被告不履行返還該三紙支票之義務而逕向法院聲請發支付命令，僅屬
          民事上不當得利之問題，亦非將其持有他人之物易為不法所有，自不生侵
          占問題。
    綜上所述，本件被告之行為，核與刑法三百四十四條重利罪及第三百三十五條第
    一項侵占罪之構成要件不符，自難以該罪相繩，此外復查無其他積極證據足資認
    定被告有重利或侵占之犯行，不能證明被告犯罪，應為無罪判決之諭知。另關於
    移送併辦部分，與本案為同一事實，自為本案判決效力所及，爰不另退回檢察官
    ，附此敘明。
據上論斷，應依刑事訴訟法第三百四十三條、第三百零一條第一項，判決如主文。
中    華    民    國      八十九      年      三      月      二十九    日
                                      臺灣臺北地方法院刑事第七庭
                                          法  官  陶  亞  琴
右正本證明與原本無異。
如不服本判決，應於判決送達後十日內，向本院提出上訴狀。
                                          書記官  陳  圓  圓
中    華    民    國      八十九      年      四      月       七       日


司法院資訊處製作；財團法人民間司法改革基金會備份。
